臺灣高等法院刑事判決　　　　　　　　94年度上訴字第3452號
上　訴　人　臺灣板橋地方法院檢察署檢察官
上　訴　人
即　被　告　甲○○　24歲（民國70年12月3日生）
　　　　　　　　　　現於臺灣台北看守所
選任辯護人　陳化義律師
上列上訴人因被告強盜等案件，不服臺灣板橋地方法院94年度訴
字第1229號，中華民國94年9月13日第一審判決（起訴案號：臺
灣板橋地方法院檢察署94年度偵字第8196號），提起上訴，本院
判決如下：
    主  文
原判決關於甲○○強盜及定執行刑部分均撤銷。
甲○○意圖為自己不法所有，以脅迫至使不能抗拒，而取他人之
物，處有期徒刑伍年肆月，扣案之行動電話手機壹具（不含ＳＩ
Ｍ卡）沒收。
    事  實
一、甲○○係大陸地區福建省人民，為非法進入臺灣地區工作，
    遂於民國93年6 月初某日，經由姓名年籍不詳綽號「阿虎」
    之成年男子介紹，以人民幣1 萬5 千元之代價作為偷渡來台
    之費用，並於三日後某時抵達臺灣某處海岸偷渡上岸而入境
    臺灣，並藏匿在臺北縣林口鄉一帶以打零工維生 (違反國家
    安全法部分，業經撤回上訴確定）。嗣於94年5月7日凌晨1
    時5分許，因身無分文，竟意圖為自己不法之所有，在三重
    市忠孝橋頭泉州街附近處，攔乘由邵漢鐘所駕駛之車牌號碼
    587-LZ號營業用自小客車，上車後即坐在該車右前座位，向
    邵漢鐘表示其欲前往台北縣三重市○○○路等處，迄於同日
    凌晨1時16分許，當該車行駛至三重市○○街61巷口時，甲
    ○○乃囑邵漢鐘停車，並要求邵漢鐘借新臺幣（下同）
    1000元給他，邵漢鐘向甲○○表示伊剛出來跑車所以只有
    300元可供交付，甲○○遂將其右手伸入其褲子之右側口袋
    內，以手握住其所有放在口袋內之一具行動電話手機，故作
    向外凸出狀之方式，佯裝其係持有刀刃在褲袋內，對邵漢鐘
    脅迫恫嚇稱：「信不信我一刀殺死你！」等語，使邵漢忠心
    生畏懼而至使不能抗拒後，甲○○乃以其左手伸入邵漢鐘上
    衣左側口袋內，強取現金3200百元（含仟元紙鈔二張、伍佰
    元紙鈔二張、佰元紙鈔二張），得手後旋即下車，往三重市
    ○○路○段方向逃逸。嗣於同日凌晨1時40分許，邵漢鐘見甲
    ○○下車後，隨即打電話向警方報案，並沿路大聲呼救請路
    人協助追捕甲○○，路人孫清山見狀即協同邵漢鐘及隨後到
    場處理警員，在三重市○○街61巷18弄12號前，合力將躲在
    車底下的甲○○制伏逮捕，並當場扣得上開供強盜犯行所用
    之行動電話省機一具（含電池一個；不含ＳＩＭ卡）及3200
    元贓款，而查知上情。
二、案經邵漢鐘訴由台北縣政府警察局三重分局報告臺灣板橋地
    方法院檢察署檢察官偵查起訴。
    理  由
一、訊據被告甲○○固坦承：伊係於上揭時、地搭乘告訴人邵漢
    鐘所駕駛之計程車，上車後係坐在該車內右前座位，對告訴
    人邵漢鐘恫嚇稱：「信不信我一刀殺死你！」等語，並因此
    自告訴人處取得現金得手後下車離開等情節屬實，惟矢口否
    認有何強盜告訴人之財物之犯行，辯稱：伊並未持有任何刀
    械，因被害人駕車繞行，伊一時生氣，乃向被害人借錢，被
    害人表示剛出來跑車沒有錢，可否給予300元，伊始出言恫
    嚇「信不信我殺死你」，告訴人即自行將錢拿出來交給伊，
    並非由伊自行伸向告訴人口袋拿取，亦未假裝持刀恐嚇被害
    人，獲案時伊身上並未查扣任何刀械，亦非預謀向被害人恫
    嚇索取財物云云。經查：
(一)、被告於前揭時、地，在其所搭乘被害人所駕駛之上開計程車
    內，以上述佯裝持刀及言詞恐嚇之方式，脅迫被害人交付財
    物，被害人因而心生畏懼至使不能抗拒，被告即伸手拿取告
    訴人之上衣口袋內現金之事實，業據證人即被害人邵漢鐘於
    原審審理時具結後證述綦詳（詳見原審卷第53、54頁）。又
    被害人尚且指訴稱其被迫交付予被告共3200餘元，其中一張
    佰元紙鈔上有寫上「M77253」字樣等情，而被告為警查獲後
    ，自其身上起出之3200元當中，確有一張100元紙鈔上以藍
    色原子筆書寫「M77253」字樣無誤，有該張佰元紙鈔存證照
    片一紙可憑（見同上偵查卷第33、34頁），足認告訴人所指
    訴之情節非虛。此外，復有卷附臺北縣政府警察局三重分局
    扣押筆錄、扣押物品目錄表、贓物認領保管單各一紙、扣押
    物品照片三紙可稽（見同上偵查卷第10至14頁、第28頁、第
    33至35頁），及上開扣案之行動電話一具可資佐證。綜上，
    應認告訴人之指訴足堪信為真實。
(二)、雖被告辯稱：伊並未持有任何刀械，因被害人駕車繞行，伊
    一時生氣，乃向被害人借錢，被害人表示剛出來跑車沒有錢
    ，可否給予300元，伊始出言恫嚇「信不信我一刀殺死你」
    ，告訴人即自行將錢拿出來交給伊，並非由伊自行伸向告訴
    人口袋拿取，亦未假裝持刀恐嚇被害人，獲時伊身上並未查
    扣任何刀械云云。而被告辯護人亦為被告辯護稱：被告當時
    僅持一具折疊式行動電話，依證人邵漢鐘之證述可知，其係
    經考量過後，心生畏懼，認為拿錢給被告就算了，則被告所
    為尚未使告訴人達到不能抗拒之程度，至多構成恐嚇取財罪
    嫌，而與強盜罪之構成要件不符等語。惟查：
    (1)被告為警查獲時身上未起出任何刀械乙節，固有台北縣警
      察局三重分局搜所扣押筆錄附卷可稽（見偵卷第10、11
      頁），且為被害人所不爭執。惟被害人於原審審理證稱：
      「‧‧他將手放在口袋裡，看起來刀刃長約30公分，我心
      想要冷靜，我就沒與他爭執，我就拿300元給他，他對我
      說信不信我一刀殺死你，‧‧因為他當時坐在前座，他要
      用手去拉我的安全帶，他繞過我的後頸部，我就閃開讓他
      沒有拉到安全帶，他用左手伸到我左胸口袋拿走現金三千
      多元，他認為還不夠滿足，還搜我的褲子前後口袋，問我
      還有沒有錢，我還拿出來給他確實沒有錢，他才心不甘情
      不願的下車。‧‧」等語（見原審卷第53、54頁)：於本
      院審理時結證稱：「‧‧被告手放在口袋裡，我覺的尖尖
      的就像是二、三十公分刀子在裡面。‧‧」等語（見本院
      審理筆錄第3頁）。又被告於警訊時供稱：「‧‧我當時
      僅以右手放在口袋內，並要求司機拿錢給我花，‧‧」等
      語（見偵卷第19頁）；偵查中供稱：「‧‧我就把手放到
      口袋裡，並且叫他把錢拿給我，他以為我口袋有刀子，因
      為害怕‧‧」等語（見偵卷第46頁）；於原審羈押訊問時
      供稱：「‧‧，之後我跟計程車說我要跟他借錢，我就拿
      手機嚇他，‧‧」等語（見原審94聲羈字第268號卷第4頁
      ），足見，被害人於原審及本院審理時指訴：被告向索取
      錢財之際，右手伸在口袋內狀似持刀之情，堪認屬實。故
      被告獲案後，雖僅於其身上起出現金3200元及手機乙具，
      而未查獲任何刀械，然依上述被害人之指訴，佐以被告於
      警、偵訊及原審羈押訊問時之供述，可知被告於作案之際
      ，應係以右手伸入口袋內握住手機作凸出狀佯裝持有刀械
      ，並以「信不信我殺死你」等言詞恫嚇被害人，脅迫被害
      人交付財物之事實，至為明灼。被告於原審及本院審理時
      辯稱：伊僅出言恫嚇被害人，被害人即自動交付金錢，並
      未於口袋內握住手機佯裝持刀恫嚇被害人云云，均係飾卸
      之詞，自不足採。至被害人於警、偵訊及原審雖亦指稱：
      被告持白色之刀子抵著其腰際云云。惟查：本案被告被為
      警逮捕時身上未起出任何刀械，已如上述，且被害人於原
      審亦證稱：「‧‧（他是否拿刀子抵住你腰際？）在我閃
      躲的時候，我感覺我的腰部有尖尖東西抵住我，所以我就
      不敢動，心想給他錢算了。‧‧（他是否以右手抵住你腰
      部？），‧‧當時我不敢回頭看是什麼東西抵住我腰部。
      ‧‧」等語（見原審卷第54頁），可徵，被害人並未目睹
      被告持刀抵住其腰部之情狀，參以被告於獲案時身上未起
      出刀子，及被告於自行取走被害人身上財物之際，不免與
      被害人身體有所接觸之情。故不能排除被害人因先前被告
      右手伸入口袋佯裝持刀恫嚇財物所為，於躲閃驚悸之餘，
      致將二人身體之接觸誤推測為遭被告持刀抵住腰際，被害
      人此部分之指訴，既無法證明與事實相符，自無從為不利
      於被告之認定，附此敘明。
    (2)被告雖又辯稱：當天係因被害人駕車繞路，一時生氣，乃
      向被害人借錢，因遭被害人拒絕，始出言恫嚇，並未預謀
      強盜被害人財物云云。惟被告上開所辯為被害人否認，且
      按一般人遇有計程車繞路致車資超出之情況，衡情只須就
      超出之車資就事理論，至多亦係拒付超過部分車資為已足
      ，殊難想像出以「借錢」方式為之，尤無於借款遭拒後，
      進而口出加害生命之恫嚇言詞，其上開所辯悖於常情，不
      言可諭。再者，被告為警逮捕時身上查獲現金3200元，為
      被害人之財物，迭據被告於警偵訊坦認不諱。足認被告於
      攔乘被害人駕駛之計程車時，身無分文，而本案發生之時
      間乃凌晨1時許之夜深時分，從而，觀諸被告於夜深人煙
      稀少時刻，身無分文竟攔乘計乘車，在抵達其所指示之目
      的地後，旋向被害人借錢，並於借錢未果後，以上述加害
      生命之言詞、舉動恫嚇脅迫被害人，可見，其攔乘被害人
      計程車之目的，自始有其不法意圖之預謀明甚，所辯並未
      預謀強盜財物，尚難置信。至被告於本院審理時推翻警偵
      之供述，改稱查扣之3200元，其中500元為其所有，亦屬
      推諉之詞，洵不足採信。
    (3)按強盜罪所施用之強暴、脅迫手段，祇須足以壓抑被害人
      之抗拒，其喪失意思自由為已足，縱令被害人實際無抗拒
      行為，仍於強盜罪之成立，不生影響（參見最高法院30年
      上字第3023號判例）。次按刑法第三百四十六條之恐嚇取
      財罪之恐嚇行為，係指以將來惡害之通知恫嚇他人而言，
      受恐嚇人尚有自由意志，不過因此而懷有恐懼之心，故與
      強盜罪以目前之危害脅迫他人，致喪失自由意志不能抗拒
      者不同；強盜罪之所謂「不能抗拒」，係指行為人所為之
      強暴、脅迫等不法行為，就當時之具體事實，予以客觀之
      判斷，足使被害人身體上或精神上達於不能或顯難抗拒之
      程度而言（最高法院67年台上字第542號判例、91年度台
      上字第290號判決可資參照）。第查，本案案發時間係在
      夜間，路上人煙稀少，且被告係身強體壯之青年，上車後
      即坐於該車輛右前座而與坐於駕駛座之被害人相緊臨，告
      訴人見被告將其右手插入其褲子右側口袋內，並把手機拳
      握在手上故作凸出狀向被害人貼近，用左手伸向被害人，
      並以前述威脅殺害告訴人生命之事相逼，迫令被害人交出
      身上錢財，則依當時客觀之情狀，縱使被告實際上並未持
      任何刀刃而僅係佯稱其褲袋內持有刀刃，衡情告訴人身處
      當時空間狹小的車輛內，無處迴身閃避被告之脅迫，在此
      精神壓力下，自難期其整暇以思辨明被告佯裝持刀乙事之
      真偽；參以被害人於原審審理時指稱：當時伊不敢回頭看
      是什麼東西抵住伊腰部，擔心被殺所以不敢反抗等語（見
      原審卷第54、56頁），顯見告訴人已心生畏懼，其自由意
      志顯有受到壓抑，應認被告前開行為已至使告訴人不能抗
      拒而任由其取走財物甚明。所以，被告雖以其身上並未持
      有任何刀刃置辯，仍無足因此卸免其罪責。又被害人稱其
      當時心裡確有給被告錢就算了的想法，然此實為任何人遭
      逢強盜財物時，均會存有花錢消災明哲保身之心理，鮮有
      甘冒生命危險拒不交付者，而事實上，被害人於彼時之情
      況下，並無自由斟酌是否交付財物予被告之餘地，已如前
      述，而即使被告未直接施加暴力，被害人亦未為實際之抗
      拒行為，揆諸前揭判決意旨說明，應均無礙於強盜罪責之
      成立。故辯護人認被告之上開行為至多該當於恐嚇取財罪
      嫌，顯與事實不符，委無可採。
(三)、至於原審辯護人另向原審聲請將被告送精神醫療院所，鑑定
    被告行為當時是否因飲酒而陷於精神耗弱之狀態，以證明被
    告是否得依法減輕其刑。惟按刑法上所謂精神耗弱，係指行
    為時之精神，對於外界事物之判斷能力，較普通人之平均程
　  度，顯然減退者而言，最高法院48年台上字第1486號判例可
    資參照。經查，固然本案被告於為前揭強盜犯行前曾飲酒之
    事實，業經被告供承在卷，被害人亦於原審審理時證稱：當
    時被告身上有酒味等語（見原審卷第56頁），復經台北縣政
    府警察局三重分局光明派出所警員對被告施以呼氣酒精濃度
    測試結果，其呼氣酒精濃度達0.28MG/L，有測定值單據一紙
    附卷可稽（見偵卷第31頁）。惟查，衡諸被告犯罪後尚且知
    逃逸至巷內躲藏在他人車底下，以躲避警方查緝，且於為警
    查獲當日警詢及偵訊時，均能對於案情經過作清楚之描述等
    情，復於本院審理時對於其在車內與告訴人間之對話內容及
    下車後被追捕等情節均能清楚回憶並鉅細靡遺地予以陳述，
    顯見被告為上述強盜犯行時，其對外界事物之認知及理解能
    力並未欠缺，其對外界事物之判斷能力，並未因有飲酒而有
    較低於普通人之平均程度之情形，應認其當時尚未至精神耗
    弱之程度已至為明確，故原審辯護人聲請將被告送交精神醫
    療院所為精神狀態之鑑定，依刑事訴訟法第163條之2第2項
    第3款之規定，本院認為並無調查之必要，併此敘明。
(四)、綜上各節所述，參互印證，本案事證已臻明確，被告上開強
    盜犯行，堪以認定，應予依法論科。
二、核被告手持行動電話手機佯裝持刀，恐嚇告訴人脅迫危害其
    生命，至使其不能抗拒而強取財物，核其所為係犯刑法第
    328 條第1項之強盜取財罪。雖公訴人於原審認為如依據告
    訴人之指訴，則被告當時係持有刀刃恐嚇告訴人，其所為可
    能係涉犯刑法第330條第1項之加重強盜罪嫌，惟公訴人並未
    舉出積極證據以資佐證，且告訴人於原審及本院審理時係證
    述稱其並沒有看到刀子，只看到被告右側口袋裡面有長約三
    十公分、刀子形狀之物等語，參酌被告為警查獲時身上並未
    起出任何刀械，僅扣得上開行動電話手機一具，而該具行動
    電話手機，在客觀上並無足以對人之生命、身體、安全構成
    威脅，不具有危險性，復查無其他明確證據足認被告為上開
    強盜犯行時有攜帶兇器，自難逕以刑法第330條第1項加重強
    盜罪相繩，併此陳明。原審據以論罪科刑，原非無見，惟按
    有罪之判決書應於理由內記載認定犯罪事實所憑之證據及其
    認定之理由，原審判決事實欄記載: 「‧‧，甲○○遂將其
    右手伸入其褲子之右側口袋內，以手握住其所有放在口袋內
    之一具行動電話手機，故作向外凸出狀之方式，佯裝其係持
    有刀刃在褲袋內，‧‧」，係以害人邵漢鐘之指訴為其認定
    之依據，然而，被害人於警偵訊及原審均係指稱：被告右手
    插於口袋內握持約二、三十公分長之刀刃等情，並不知被告
    係手握行動電話手機佯裝持刀，原審逕以被害人之指訴為上
    開事實之認定，即有證據理由與事實矛盾之處。故被告上訴
    執原審抗辯之陳詞否認強盜；及檢察官上訴認被告另成立傷
    害罪（詳後述)，雖均無理由。惟原審判決既有上述可議之
    處，即應由本院將原審判決關於強盜及定應執行刑部分撤銷
    ，另行改判。爰審酌被告非法偷渡來台，竟不圖正業，利用
    凌晨搭乘計程車之機會，佯稱持刀以恫嚇、脅迫被害人強取
    財物之犯罪手段，危害社會治安甚鉅，惟強盜所得財物非鉅
    、所得財物業由被害人取回、兼酌其生活狀況、犯後坦承部
    分犯行，並於原審審理時當庭向被害人致歉，態度非極惡劣
    等一切情狀，量處如主文第2項所示之刑，以示懲儆。末查
    ，扣案之行動電話手機一具為被告所有，且係供其犯罪所用
    之物，業據被告供承在卷，爰依刑法第38條第1項第2款規定
    宣告沒收之。至行動電話內之晶片（即ＳＩＭ卡）一只，係
    巷電話公司租用，非屬被告所有，爰不為沒收之諭知。
三、公訴意旨另以：被告為脫免逮捕過程中，竟又基於傷害之犯
    意，與告訴人發生扭打，致告訴人臉部及身體多處挫擦傷之
    傷害，因認被告此部分犯行尚涉犯刑法第277條第1項之傷害
    罪嫌。按犯罪事實應依證據認定之，無證據不得認定犯罪事
    實，刑事訴訟法第154條第2項定有明文。次按事實之認定，
    應憑證據，如未能發現相當證據，或證據不足以證明，自不
    能以推測或擬制之方法，為裁判之基礎，最高法院著有40年
    台上字第86號判例可資參照。訊據被告堅決否認有何傷害告
    訴人之犯意，辯稱：警察拿手電筒照射，並發現伊所躲藏處
    後，便有許多警察過來，伊確實未與告訴人扭打等語。而公
    訴意旨認被告涉有上開傷害犯行，無非係以告訴人於偵訊時
    之指訴、證人孫清山於警詢時之證詞，以及台北縣立醫院於
    94年5月7日所出具之驗傷診斷書1紙，為其主要論據。然查
    ，訊據告訴人於原審審理時具結證稱：被告遭警員壓制於地
    時胸部貼地，經伊指認後，被告開始激烈反抗，後來很多警
    察一直去壓制他，被告在地上打滾的時候，就踢到伊的腳，
    致伊跌倒受傷等語（見原審卷第58至59頁）。又證人即台北
    縣政府警察局三重分局光明派出所警員林文瑞於原審審理時
    證稱：伊接獲勤務中心通知到場處理，在重陽路2段18弄附
    近，發現被告躲在車底下，即上前壓制被告，被告想掙脫，
    伊請路人幫忙壓制，隨後支援勤網趕到，伊在旁休息，而由
    支援員警合力將被告制伏在地，至於告訴人是否有幫忙壓制
    被告，以及被告是否有要繼續傷害告訴人等節，伊並不清楚
    （見原審卷第65頁），復觀諸卷附告訴人之驗傷診斷書之記
    載，被告係受有左膝、右膝及小腿多處擦傷、左手紅腫及下
    巴擦傷等傷害。據上各節綜合判斷，應認被告並未與告訴人
    發生扭打，告訴人所受傷害並非出於被告之毆擊所致，應係
    在整個逮捕過程中因員警奮力壓制被告在地時，被告為脫免
    逮捕而掙扎，告訴人自行靠近幫忙制壓被告時，不慎被掙扎
    中的被告踢到後跌倒在地，其身體與地面撞觸磨擦所受之傷
    害，尚難認係因被告基於傷害之故意所造成。此外，復查無
    其他積極證據足資認定被告有何傷害犯行，被告此部分犯罪
    尚屬不能證明，惟因檢察官認與起訴經判決有罪之強盜部分
    ，具有牽連犯之裁判上一罪關係，爰不另為無罪之諭知。
據上論斷，應依刑事訴訟法第369條第1項前段、第364條、第299
條第1項前段、第301條第1項，刑法第328條第1項、第38條第1項
第2款，判決如主文。
本案經檢察官謝英民到庭執行職務。
中　　華　　民　　國　　94　　年　　12　　月　　27　　日
　　　　　　　　　刑事第三庭審判長法　官  洪光燦
　　　　　　　　　　　　　　　    法　官  王詠寰
　　　　　　　 　 　　　　　　　　法　官  江振義
以上正本證明與原本無異。
強盜部分如不服本判決，應於收受送達後十日內向本院提出上訴
書狀，其未敘述上訴之理由者並得於提起上訴後十日內向本院補
提理由書（均須按他造當事人之人數附繕本）。
傷害部分不得上訴。
                                  書記官  劉文美
中　　華　　民　　國　　94　　年　　12　　月　　27　　日
附錄本案論罪科刑法條全文：
中華民國刑法第328條
意圖為自己或第三人不法之所有，以強暴、脅迫、藥劑、催眠術
或他法，至使不能抗拒，而取他人之物或使其交付者，為強盜罪
，處五年以上有期徒刑。
以前項方法得財產上不法之利益或使第三人得之者，亦同。
犯強盜罪因而致人於死者，處死刑、無期徒刑或十年以上有期徒
刑；致重傷者，處無期徒刑或七年以上有期徒刑。
第一項及第二項之未遂犯罰之。
預備犯強盜罪者，處一年以下有期徒刑、拘役或三千元以下罰金
。
